臺灣臺中地方法院民事裁定
111年度簡抗更一字第1號
抗  告  人  林水源  


相  對  人  廖志益  
上列當事人間請求確認界址事件，抗告人對於本院臺中簡易庭民
國110年12月17日所為109年度中簡字第2273號裁定提起抗告，經
本院以111年度簡抗字第9號裁定後，抗告人提起再抗告，經最高
法院以111年度台簡抗字第134號裁定發回更審，本院裁定如下：
    主  文
原裁定廢棄。
    理  由
一、抗告意旨略以：抗告人以其與第三人陳玉蘭、林建安、林建
    榮、林銘祥共有坐落臺中市○○區○○○段000地號土地，與相對
    人所有坐落同段300地號土地間之界址不明，聲明請求確認
    系爭300地號與系爭301地號土地之界址為內政部國土測繪中
    心收件字號110年1月11日第0000000000號鑑定圖所示編號A-
    L紅色連接虛線，經本院臺中簡易庭以109年度中簡字第2273
    號受理在案。本件抗告人並非以土地面積之增減或所有權之
    範圍為爭執，而係爭執兩造間之土地界址為何，詎料，原審
    於言詞辯論終結後，未經闡明即逕自改認本件屬確認所有權
    訴訟，進而作成判決，對聲請人實有突襲，侵害當事人之訴
    訟權而有程序上之重大瑕疵。又原審依職權退還抗告人裁判
    費，形式上固對其有利，然原審對於本件訴訟之性質認定既
    有違誤，其訴訟標的價額核定亦有不當，故就原裁定關於訴
    訟標的價額之核定及裁判費之計算提起抗告等語。
二、按民事訴訟法第427條第2項第5款所謂因定不動產界線之訴
    訟，或設置界標涉訟者，係指不動產之經界不明，或就經界
    有爭執而求定其界線所在之訴訟，屬形成之訴，其目的乃依
    法之裁判而達到創設式變更經界之法律效果，其效力及於相
    鄰地共有人全體，是以訴請確認界址之訴，其訴訟標的對於
    相鄰地之共有人全體，必須合一確定，為固有必要共同訴訟
    。法院得本於調查結果定不動產之經界，不受兩造當事人主
    張界址之拘束（最高法院103年度台上字第456號判決意旨參
    照）。亦即，倘原告應受判決事項之聲明，明示為確認何處
    為界址，而非請求一定界線之土地屬於自己所有，即屬上開
    條款所指定不動產界線之訴訟。此與請求確認至一定界線之
    土地屬於自己所有或非屬於被告所有者，屬確認不動產所有
    權之訴性質不同。又原告訴請確定界址，若屬對土地所有權
    並無爭執，僅在請求判定界址，其訴訟標的價額不能核定，
    應依民事訴訟法第77條之12之規定，其標的價額視為新臺幣
    （下同）1,650,000元。倘涉及土地面積之爭執，即應調查
    原告就訴訟標的所有之利益究為若干，以核定其訴訟標的價
    額，亦即以兩造有爭執之土地面積價額為準，徵收裁判費。
三、經查：
（一）本件抗告人係因系爭300、301地號土地之經界不明，起訴
      請求確認系爭土地之界址（見原審卷第16頁）；嗣因確認
      界址訴訟為固有必要共同訴訟，為符當事人適格，而於11
      0年12月30日以民事準備㈠狀追加共有人陳玉蘭、林建安、
      林建榮、林銘祥為原告（見原審卷第155至157頁）；抗告
      人於歷次書狀中均係主張系爭土地之界址，應為內政部國
      土測繪中心收件日期110年1月11日第0000000000號鑑定圖
      編號A-L之紅色連接虛線，而非編號C-D之黑色連接實線（
      見原審卷第259至267、315至317、381至388頁），相對人
      亦認知係確認界址之訴訟（見原審卷第102頁），可見抗
      告人就系爭土地之所有權並無爭執，僅就相鄰土地間界線
      之所在為爭執。
（二）本件抗告人既明確主張其本件訴訟係為確認界址，並無涉
      及土地面積之爭執（即非確認所有權之訴），則本件訴訟
      即屬「因定不動產之界線涉訟」，而其訴訟標的價額不能
      核定，依民事訴訟法第77條之12規定，其訴訟標的價額應
      核定為1,650,000元。而原審謂抗告人主張系爭土地之界
      址為如前開鑑定圖編號A-L之紅色連接虛線，依其主張之
      界址，其所有土地面積增加97.31平方公尺，而相對人之
      土地面積減少97.31平方公尺，兩造爭執涉及各自土地所
      有權之範圍，並非單純定不動產界線訟，係屬確認不動產
      所有權訴訟，應以兩造有爭執之土地面積價額定其訴訟標
      的價額，將本件訴訟標的價額改核定為564,398元並裁定
      返還抗告人溢繳之裁判費等情，即有未洽。
（三）是以，本件抗告意旨指摘原裁定不當，聲明廢棄，為有理
      由，爰廢棄原裁定，發回原審更為適法之處理。
四、據上論結，本件抗告為有理由，依民事訴訟法第436條之1第
    3項、第492條，裁定如主文。
中　　華　　民　　國　　111 　年　　9 　　月　　7 　　日
                  民事第六庭  審判長法  官  陳學德
                                    法  官  楊雅婷
                                    法  官  巫淑芳
以上正本係照原本作成。
本裁定除以適用法規顯有錯誤為理由，並經本院許可外，不得再
抗告。如提起再抗告，應於裁定送達後10日內委任律師為代理人
向本院提出再抗告狀，並繳納再抗告費新臺幣1,000元。
中　　華　　民　　國　　111 　年　　9 　　月　　7 　　日
                                    書記官  楊家印